【裁判字號】    90,台上,6669
【裁判日期】    901101
【裁判案由】    偽造文書
【裁判全文】
最高法院刑事判決                                九十年度台上字第六六六九號
    上  訴  人  甲○○
    選任辯護人  王東山律師
                李美寬律師
右上訴人因偽造文書案件，不服台灣高等法院中華民國八十七年七月二十日第二審判
決（八十七年度上訴字第一六五○號，起訴案號：台灣宜蘭地方法院檢察署八十五年
度偵緝字第七十號），提起上訴，本院判決如左：
    主  文
原判決撤銷，發回台灣高等法院。
    理  由
本件原判決認定上訴人甲○○係設於宜蘭縣冬山鄉○○路二七二號立正企業社之商業
負責人。基於行使偽造私文書、行使業務上登載不實文書以逃漏稅捐之概括犯意，明
知民國七十九年間陳庭讚、胡美玲、黃佳玲、黃明珠、游錫坤、李泰山、施福來、謝
文正、陳權照（下稱陳庭讚等九人），八十年間陳來富、周坤、廖森銀、侯金秋、何
瑤平、周足、吳世雄、詹文魁、莊銘銑、詹秀輝、林天來、周振篤、張仲呈、曾連榮
、詹文岩（下稱陳來富等十五人），均未在立正企業社工作及領取薪資，分別於七十
九年年底及八十年年底，在不詳地點，自不詳姓名人處，取得陳庭讚等九人及陳來富
等十五人之身分證影本後，委請不知情之不詳姓名者偽刻陳庭讚等九人、陳來富等十
五人及林添福之印章各一枚，而於七十九年年底交由其不知情之長女許禎容在上開立
正企業社，一次分別偽蓋陳庭讚等九人之十二枚印文於如原判決附表壹所示七十九年
度員工薪工資表領款認章欄處，先後多次偽造陳庭讚等九人於七十九年間分別向立正
企業社領取新台幣（下同）三十萬元之薪資。八十年年底則與有犯意聯絡之張達雄，
在不詳處所，以偽刻之陳來富等十五人印章，偽蓋於如原判決附表貳所示八十年度臨
時工工資表領款人簽章處，並在工資金額欄內擅寫金額，共虛列陳來富等十五人於八
十年間分別向立正企業社領取薪資二十萬元，且由張達雄在該工資表代表領款人簽章
欄以所謂工頭林添福、詹文魁、吳世雄、侯金秋、廖森銀名義簽名並偽蓋印章，而偽
造陳來富等十五人各領取上開薪資之八十年度臨時工工資表。並先後將上開偽造之薪
工資表，在設於宜蘭縣羅東鎮○○○街四六之四號裕信會計事務所內，交由不知情之
會計師，據以將陳庭讚等九人於七十九年一月至十二月分別領取立正企業社薪資三十
萬元，及陳來富等十五人於八十年一月至十二月分別領取立正企業社二十萬元薪資之
不實事項登載於業務上作成之各類所得扣繳暨免扣繳憑單（下稱扣繳憑單）上。先後
於八十年三月、八十一年三月，利用不知情之裕信會計事務所會計師持向財政部台灣
省北區國稅局羅東稽徵所（下稱羅東稽徵所）辦理結算申報，以此不正當方法逃漏該
企業社七十九年度營利事業所得稅七十四萬元及八十年度為六十八萬三千三百五十七
元，足生損害於稅捐稽徵機關稽徵之正確性及陳庭讚等九人、陳來富等十五人與林添
福等情。因而撤銷第一審所為不當之判決，改判仍依想像競合犯、牽連犯，從重論處
上訴人連續行使偽造私文書，足以生損害於公眾及他人罪刑。固非無見。
惟查：(一)有罪判決書所記載之犯罪事實，為論罪科刑適用法律之基礎，故凡於適用法
律有關之重要事項，必須詳加認定，明確記載，然後於理由內敘明犯罪事實所憑之證
據及認定之理由，始足為適用法律之依據。若事實未有此記載，而理由加以說明，為
理由失其依據。如事實有此記載，理由未予說明，則為理由不備，按諸刑事訴訟法第
三百七十九條第十四款規定，其判決當然為違背法令。原判決事實認上訴人明知七十
九年間陳庭讚等九人，並未在其經營之立正企業社工作及領取薪資，乃於同年底，委
請不詳姓名人偽刻陳庭讚等九人之印章，偽蓋於如原判決附表壹所示七十九年度員工
薪工資表領款認章欄處，而先後偽造陳庭讚等九人於七十九年間分別向立正企業社領
取新台幣三十萬元之薪資，並委由不知情之會計師，將此不實事項登載於於業務上製
作之扣繳憑單上，以逃漏營利事業所得稅等情。然於理由內對於認定「陳庭讚等九人
於七十九年間實際並未在立正企業社工作及領取薪資」之事實，除說明被害人黃明珠
部分已據其指訴綦詳外，對於該附表其餘被害人部分，並未敘明其憑以認定之證據及
心證理由。而判決理由內所謂陳庭讚等九人為多家營利事業列報鉅額薪資，顯超過個
人工作能力應得報酬，有財政部台灣省北區國稅局八十七年一月十七日北區國稅三字
第八六一二二二三八號函附卷足憑等語，固足認陳庭讚等九人於七十九年間，有於多
家營利事業單位虛報薪資情事，究仍不足以證明其確無在上訴人所經營立正企業社工
作及領取薪資之事實，即不能執此為上訴人犯罪之論據，致原判決此部分理由論猶
有不備。(二)原判決事實認上訴人於八十年年底，與有犯意聯絡之張達雄，在不詳處所
，以偽刻之陳來富等十五人印章，偽蓋於如原判決附表貳所示八十年度臨時工工資表
領款人簽章處，並在工資金額欄內擅寫金額，虛列陳來富等十五人於八十年間分別向
立正企業社領取薪資二十萬元，復由張達雄在該工資表代表領款人簽章欄以林添福、
詹文魁、吳世雄、侯金秋、廖森銀名義簽名並偽蓋印章，而偽造陳來富等十五人各領
取上開薪資之八十年度臨時工工資表等情。似認上訴人與張達雄共犯者，除由張某冒
用林添福、詹文魁、吳世雄、侯金秋、廖森銀名義在該八十年度臨時工工資表代表領
款人簽章欄簽蓋外，並有共同偽刻陳來富等十五人印章，偽蓋於上開工資表領款人簽
章處犯行。然於理由內則謂上訴人與張達雄，就以林添福、詹文魁、吳世雄、侯金秋
、廖森銀名義在工資表代表領款人欄簽名及偽蓋印章部分，有犯意聯絡及行為分擔，
應為共同正犯之語，對於其偽刻陳來富等十五人印章，偽蓋於工資表領款人簽章處之
犯行，則未論以共同正犯，致其事實認定與理由之論述，有前後不相一致之可議。(三)
原判決事實認上訴人為商業負責人，而先後偽造陳庭讚等九人七十九年度員工薪工資
表、陳來富等十五人八十年度臨時工工資表，並將此不實事項登載於扣繳暨免扣繳憑
單上，再於八十年三月、八十一年三月，持向羅東稽徵所辦理結算申報，以此不正當
方法逃漏七十九年度營利事業所得稅七十四萬元及八十年度為六十八萬三千三百五十
七元等情。但於理由內對於上訴人所營企業社確逃漏上開金額之營利事業所得稅乙節
，並未敘明其憑以認定之證據，同屬理由不備。(四)法院不得就未經起訴之犯罪審判，
其就起訴書所未記載之事實而得予以審判者，則以起訴效力所及之事實為限，必須認
定未經起訴書所載之事實成立犯罪，且與已起訴應論罪之事實具有單一性不可分之關
係者，始得為之，此觀刑事訴訟第二百六十七條、第二百六十八條規定自明；而判決
有此情形者，依同法第三百十條第一款第七款之規定，應於理由內加以說明，否則即
有判決不載理由之違法。原判決附表壹關於被害人胡美玲、陳權照，附表貳關於被害
人周足、詹文岩及詹秀輝部分，並未據檢察官起訴在內，原判決並未敘明此與已起訴
論罪部分有何裁判上一罪關係，而為起訴效力所及，乃逕予併論，亦有判決理由欠備
之可議。且依檢察官起訴書所載，認上訴人明知七十九年間余清秀、林添福、陳林寶
昌，八十年間周家龍、卓振碩、許吳素琴、陳明輝、李依明、詹番江、林清森、王正
龍、翁正宗、蘇進達、匡興有、林其哲、廖漢隆、林俊清、曾羅慶、顏金城、梁春和
、詹陳金子、陳文靜及鄭國盛均未在立正企業社工作及領取薪資，亦有上開偽造文書
及逃漏稅捐犯行（見偵緝卷第五十四頁），原判決對此起訴部分未予論罪，復未敘明
不成立犯罪之理由，應有已受請求之事項，未予判決之違法。以上或係上訴意旨所指
摘，或為本院得依職權調查之事項，應認原判決有撤銷發回更審之原因。原判決不另
諭知無罪部分，基於審判不可分之原則，併予發回。
據上論結，應依刑事訴訟法第三百九十七條、第四百零一條，判決如主文。
中      華      民      國     九十     年     十一     月      一      日
                              最高法院刑事第五庭
                                  審判長法官  紀  俊  乾
                                        法官  黃  正  興
                                        法官  劉  介  民
                                        法官  陳  東  誥
                                        法官  張  春  福
      右正本證明與原本無異
                                              書  記  官
中      華      民      國     九十     年     十一     月      六      日
                                                                        Ｔ


司法院資訊處製作；財團法人民間司法改革基金會備份。
